【裁判字號】    95,智,2
【裁判日期】    950403
【裁判案由】    侵權行為損害賠償
【裁判全文】
臺灣臺北地方法院民事判決                 95年度智字第2號
原      告  甲○○
被      告  乙○○
                        樓之1.
上列當事人間侵權行為損害賠償事件，本院於民國九十五年三月
十七日言詞辯論終結，判決如下：
    主  文
原告之訴及假執行之聲請均駁回。
訴訟費用由原告負擔。
    事實及理由
一、原告主張其係「黃山雀」等25種攝影著作之創作人即為著作
    權人，依法享有上開著作之重製權（著作權法第22條）及姓
    名表示權（著作權法第16條），以及公開傳輸權（著作權法
    第26條之1）。被告於以下三個網址及網頁侵害原告之攝影
    著作如下：
    １、http://www.life.nthu.edu.tw/-rrandd/90s1/b881618
        之網址設立之網頁「（一）taiwanbirds homepage（二
        ）taiwanbirds link（三）台灣飛羽birds of Taiwan
        （四）color photo（五）b&w photos （六）Taiwan
        birds homework（七）2001年暑假實驗（八）lso3
        Downloads（九）black-napped blue monarch黑枕藍鶲
        」。使用原告享有著作財產權之攝影著作共黃山雀等25
        種計使用34圖次。
    ２、http://www.life.nthu.edu.tw/-b881618之網址設立之
        網頁「（一）black-napped blue monarch黑枕藍鶲、
       （二）lso3 Downloads、（三）b&w photos、（四）
        taiwanbirds link、（五）taiwan Birdshomepage、（
        六）color photos」。使用原告享有著作財產權之攝影
        著作共黃山雀一種計使用六圖次。
    ３、http://www.life.nthu.edu.tw/-b881618/menu/summer
        Research/menu.html之網址設立之網頁「RESEARCH
        MENU」中使用原告享有著作財產權之攝影著作共黃山雀
        一種計使用一圖次。
    以上被告共計侵害原告享有著作財產權之攝影著作共計黃山
    雀等25種，使用41圖次。被告於刑事偵查庭中自承系爭圖像
    權取自原告所擁有之「想入飛飛」光碟一片中（被告係於商
    場中買得該光碟片），由該光碟片中抓取25種原告之攝影著
    作（系爭圖像），擅自重至於其個人之網頁中，並且使用達
    41圖次，未經原告之同意或授權侵害原告之攝影著作權。且
    被告於擅自重製系爭圖像（黃山雀等41圖次）時，即已知攝
    影著作者為原告，卻未於重製物上標示原告姓名，亦已侵害
    原告之著作人格權即姓名表示權。又被告擅自重製原告之「
    黃山雀」影像時，故意或刻意將完整之「黃山雀」影像切割
    至只剩下一個「黃山雀鳥頭」，顯已侵害原告之圖像完整保
    持權，另被告未經原告之同意或授權，而故意且刻意將侵權
    物上網公開傳輸，此外，該網頁可以任由不特定人搜尋點閱
    之公開行為，以致同時侵害原告專有之「公開傳輸權」。被
    告侵害原告之權利計有著作權法第22條重製權、著作權法第
    26條公開傳輸權、著作權法第16條姓名表示權，及著作權法
    第17條圖像完整保持權。被告侵害重製權部份，依著作權法
    第88條第1項、第3項，請求賠償新台幣（下同）2,050,000
    元（50,000×41張＝2,050,000元），侵害姓名表示權部分
    ，依著作權法第85條第1項，請求賠償410,000元（10,000×
    41張＝410,000元），侵害公開傳輸權部分，依著作權法第
    85條第1項，請求賠償410,000元（10,000×41張＝410,000
    元），合計2,870,000元。故聲明：(一)被告應給付原告2,870
    ,000 元及自起訴狀繕本送達翌日起至清償日止，按年息5%
    計算之利息。(二)被告應負擔費用以十六號字型將本件民事判
    決主文、事實登載在聯合報全國版（包含A、B版）之第一版
    下半頁一天。(三)第一項聲明，原告願供擔保請准宣告予假執
    行。
二、被告辯稱：被告於90年間修習林立元教授所開「研習報告與
    討論」，以及呂平江教授所開「生物資訊」課程，應授課教
    授要求製作個人網頁，於網址http://www.life.nthu.edu.
    tw/-b881618，內含有出自被告於清華大學水木書苑購得快
    門開發有限公司出版之「想入飛飛-飛天之美系列I」光碟（
    以下稱系爭光碟）之黃山雀鳥頭圖像以及一頁二十餘種鳥類
    瀏覽圖，當時的版本並被校方備份至下列網址http://www.
    life.nthu.edu.tw/-rrandd/90s1/b8816 18/。被告於作業
    評分完畢後即移除該鳥類圖像瀏覽網頁，惟備分之版本仍有
    該二十餘種鳥類圖像瀏覽網頁，因而造成爭議。系爭黃山雀
    鳥頭圖片，因非網頁之主體內容，未於當時即時移除，被告
    於警局應訊後即尋求管道向原告表示深沈的歉意。被告購得
    之快門開發出版有限公司出版之「想入飛飛-飛天之美系列I
    」光碟，由於系爭光碟之內頁載明：「本圖及僅允許所有者
    運用於非商業用途，若經查知未按本規定使用此光碟片，本
    公司得依照法律程序進行法律追訴權。」被告該網頁之製作
    係用作於學術研究之正當用途，非為商業用途，且僅引用圖
    集之部分內容，應已獲得著作權所有人明文授權，乃合法使
    用，無須符合合理使用所需之相關規定。縱不論本件使用是
    否已得授權，亦為著作權法上的合理使用，被告應不負侵權
    之責。另被告合法運用系爭光碟圖片之行為，縱使未註明告
    訴人之名字，也不會令人誤以為系爭照片為被告所拍攝，即
    無侵害原告姓名表示權之虞，另原告並未用於商業用途，每
    圖每次50,000元之請求，應屬過高，且被告僅使用系爭光碟
    中25張照片，原告係以每圖每次計算，而黃山雀之烏頭圖案
    係以聯結方式呈現於多個網頁上，似不應重複計算等語。並
    聲明：原告之訴駁回。
三、兩造不爭執之事實：
（一）原告係「黃山雀」等25種攝影著作之著作權人。
（二）被告於以下三個網址及網頁侵害原告之攝影著作如下：
    １、http://www.life.nthu.edu.tw/-rrandd/90s1/b88161
        1/b881618之網址設立之網頁「（一）taiwanbirdshome
        page（二）taiwanbirds link（三）台灣飛羽birds of
        Taiwan（四）color photo（五）b&w photo s（六）
        Taiwan birds homework（七）2001年暑假實驗（八）
        lso3 Downloads（九）black-napped blue monarch黑
        枕藍鶲」。使用原告享有著作財產權之攝影著作共黃山
        雀等25 種計使用34圖次。
    ２、http://www.life.nthu.edu.tw/-b881618之網址設立之
        網頁「（一）black-napped blue monarch黑枕藍鶲、
       （二）lso3 Downloads、（三）b&w photos、（四）
        taiwanbirds link、（五）taiwan Birdshomepage、（
        六）color photos」。使用原告享有著作財產權之攝影
        著作共黃山雀一種計使用六圖次。
    ３、http://www.life.nthu.edu.tw/-b881618/menu/summer
        Research/menu.html之網址設立之網頁「RESEARCH
        MENU」中使用原告享有著作財產權之攝影著作共黃山雀
        一種計使用一圖次。
（三）http://www.life.nthu.edu.tw/-rrandd/90s1/b881618網
      址係被告於90年間修習國立清華大學生命科學系林立元教
      授所開「研習報告與討論」，應授課教師要求製作實驗成
      果報告網頁，而http://www.life.nthu.edu.tw/~rrandd/
      90s1/b881618及http://www.life.nthu.edu.tw/-b881618
      網址係被告修習呂平江教授所開「生物資訊」課程，應授
      課教授要求製作個人網頁。
四、經查，原告享有著作權之上開「黃山雀」等圖片，業經原告
    授權快門開發有限公司製成系爭光碟合法出版、販售，該光
    碟包裝上印有「本圖庫集僅允許所有者運用於非商業用途，
    若經查知未按本規定使用此光碟片，本公司得依照法律程序
    進行法律追溯權」等字樣，業據原告提出系爭光碟外包裝及
    封面影本各1份在卷可稽，是堪認原告概括授權購入本件光
    碟之所有人可將本件光碟運用於非商業用途。而被告將原告
    享有著作權之上開「黃山雀」等圖片，重製並公開傳輸於被
    告所製作架設於被告國立清華大學網站之前揭網頁，而前揭
    http://www.life.nthu.edu.tw/-rrandd/90s1 /b881618網
    址係被告於90年間修習國立清華大學生命科學系林立元教授
    所開「研習報告與討論」，應授課教師要求製作實驗成果報
    告網頁，另http://www.life.nthu.edu.tw/-rrandd/90s1/b
    881618及http://www.life.nthu.edu.tw/-b881618網址係被
    告修習呂平江教授所開「生物資訊」課程，應授課教授要求
    製作個人網頁等情，為兩造所不爭執，並有國立清華大學生
    命科學系94年7月22日清生科系字第0940000009號函在卷可
    稽，又http://www.life.nthu.edu.tw/-b881618/menu/
    summerResearch/menu.html之網頁，亦係上開2001年暑期實
    驗成果報告網頁內容，有該網頁資料在卷可參，是被告雖重
    製原告享有著作權之上開「黃山雀」等圖片，並公開傳輸於
    被告所製作架設之屬於被告國立清華大學網站之上開網頁中
    ，但其重製及公開傳輸之行為均屬學術研究之非商業用途，
    故被告上開重製並公開傳輸之行為，應屬原告概括授權購入
    本件光碟之所有人即被告可合法運用本件光碟之範圍，並無
    侵害原告著作財產權之情，故原告主張被告侵害原告之重製
    權及公開傳輸權，並不可採。
五、原告又主張被告侵害其姓名表示權云云。按著作人於著作之
    原件或其重製物上或於著作公開發表時，有表示其本名、別
    名或不具名之權利，著作權法第16條第1項固定有明文，然
    同法第16條第4項亦明定：依著作利用之目的及方法，於著
    作人之利益無損害之虞，且不違反社會使用慣例者，得省略
    著作人之姓名或名稱。查被告係將上開原告之攝影著作重製
    並公開傳輸在非商業用途之上揭網頁，且該等原告之攝影著
    作於被告所製作之上開網頁中僅係部分背景，占該網頁著作
    之比例甚微，有前揭網頁在卷可參，被告於前開網頁利用原
    告前揭攝影著作之行為，並未於網頁上表示著作人之姓名等
    情，為被告所不爭執，且有原告提出之網頁列印資料1份在
    卷可參，然被告上開利用原告著作之行為係使用於非商業之
    學術使用，且占被告乙○○著作之整體比例甚微，已如前述
    ，復此重製並公開傳輸之位置，僅係被告著作之網頁中某角
    落之裝飾圖樣，依一般社會通念，應不致使瀏覽該網頁者誤
    認該等原告之攝影著作係被告自身之著作，且其利用結果亦
    難認為對原告上開攝影著作之潛在市場與現在價值造成影響
    ，是被告省略著作人即原告姓名之行為，不致使人誤解為匿
    名著作或使真正著作人之著作遭受誤解為他人著作，被告上
    開省略原告姓名之行為，既未有損害著作人利益之虞，應屬
    著作權法第16條第4項姓名表示權之限制範圍，而未侵害原
    告著作人格權之姓名表示權，是原告主張被告侵害其姓名表
    示權云云，亦不可採。
六、原告另主張被告侵害其圖像完整保持權云云，惟按著作人享
    有禁止他人以歪曲、割裂、竄改或其他方法改變其著作之內
    容、形式或名目致損害其名譽之權利，著作權法第17條定有
    明文。查被告固有切割原告「黃山雀」攝影著作之行為，惟
    其係因製作網頁背景之需，且並未失去原著作之美感，故其
    行為並未損害原著作權人即原告之名譽，是依前揭規定，被
    告所為並未侵害原告著作之同一性保持權，故原告主張被告
    侵害其圖像完整保持權云云，亦不可採。
七、從而，原告依據侵權行為之法律關係，請求被告給付原告2,
    870 ,000 元及自起訴狀繕本送達翌日起至清償日止，按年
    息5%計算之利息，及被告負擔費用以十六號字型將本件民事
    判決主文、事實登載在聯合報全國版（包含A、B版）之第一
    版下半頁一天，為無理由，應予駁回。又原告之訴既經駁回
    ，其假執行之聲請即失所附麗，應併予駁回。
八、因本案事證已臻明確，兩造其餘主張陳述及所提之證據，均
    毋庸再予審酌，附此敘明。
九、結論：原告之訴為無理由，依民事訴訟法第78條判決如主文
    。
中    華    民    國    95    年    4     月    3     日
                  民事第六庭    法  官  郭美杏
以上正本係照原本作成
如對本判決上訴，須於判決送達後20日內向本院提出上訴狀
中    華    民    國    95    年    4     月    4     日
                                書記官  潘惠梅


司法院資訊處製作；財團法人民間司法改革基金會備份。
